---
title: "Case 4"
output: pdf_document
---
# Case 4

```{r}
# Laster ned nødvendige pakker 
library(WDI)
library(tidyverse)

# søk på "imports"
imports <- WDIsearch('imports') %>% as_tibble()
imports

# lagrer tabellen
df_import <- WDI(indicator = "NE.IMP.GNFS.CD", country = "all")
head(df_import)
```
```{r}
# ser på importen til Norge
df_import %>%
  filter(country=="Norway") %>% 
  rename(import=NE.IMP.GNFS.CD,
         år=year) %>%
  mutate(import=import/1e9) %>% 
  ggplot(aes(x=år, y=import)) +
  geom_line(col="dark blue") +
  labs(title="Norsk import av varer og tjenester \n (nominelle tall)",
       x =" ",
       y = "milliarder US$") +
  theme_bw()
```
\newpage

## Oppgave 1
### Beregn prosentvis endring i import fra ett år til det neste. Mellom hvilke år var det størst økning/nedgang?

```{r}
df_import_No <- df_import %>% 
  filter(country=="Norway") %>% 
  rename(import=NE.IMP.GNFS.CD,
         år=year) %>%
  mutate(import=import/1e9) %>% 
  mutate("prosentvis endring" = 100*(import - lag(import))/lag(import))

head(df_import_No)
```

```{r}
# lager plot som viser endringen
df_import_No %>%
  mutate(prosendring = 100*(import - lag(import))/lag(import)) %>% 
  ggplot(aes(x=år, y=prosendring)) +
  geom_line(col="green") +
  theme_bw() +
  xlab("ÅR") +
  ylab("Prosntvis endring") +
  ggtitle("Prosntvis endring i Norges import")

```
## Det var størst nedgang i 1972, mens den største økningen var i 2008

\newpage
```{r}
# Søk på "Eksport"
exports <- WDIsearch('exports') %>% as_tibble()
exports

# Lagrer tabellen
df_export <- WDI(indicator = "NE.EXP.GNFS.CD", country = "all")
head(df_export)

# Ser på eksporten til Norge
df_export %>%
  filter(country=="Norway") %>% 
  rename(eksport=NE.EXP.GNFS.CD,
         år=year) %>%
  mutate(eksport=eksport/1e9) %>% 
  ggplot(aes(x=år, y=eksport)) +
  geom_line(col="dark red") +
  labs(title="Norsk eksport av varer og tjenester \n (nominelle tall)",
       x =" ",
       y = "milliarder US$") +
  theme_bw()
```

\newpage

## Oppgave 2
### Beregn prosentvis endring i eksport fra ett år til det neste. Mellom hvilke år var det størst økning/nedgang? Følger endringer i eksport og import det samme mønsteret?

```{r}
df_export_No <- df_export %>%
  filter(country=="Norway") %>% 
  rename(eksport=NE.EXP.GNFS.CD,
         år=year) %>%
  mutate(eksport=eksport/1e9) %>%
  mutate("prosentvis endring" = 100*(eksport - lag(eksport))/lag(eksport))

head(df_export_No)
```

```{r}
# lager et pott som viser den prosentvise endringen 
df_export_No %>%
  mutate(prosend = 100*(eksport - lag(eksport))/lag(eksport)) %>%
  ggplot(aes(x=år, y=prosend)) + geom_line(col="blue") +
  theme_bw() +
  xlab("ÅR") +
  ylab("Prosntvis endring") +
  ggtitle("Prosntvis endring i Norges eksport")
```
```{r}
# sammenligner plottene
library(cowplot)
p1 <-
  df_export_No %>% 
  mutate(prosend = 100*(eksport - lag(eksport))/lag(eksport)) %>%
  ggplot(aes(x=år, y=prosend)) + geom_line(col="blue") +
  theme_bw() +
  xlab("ÅR") +
  ylab("Prosntvis endring") +
  ggtitle("Prosntvis endring i Norges eksport")

p2 <- 
  df_import_No %>%
  mutate(prosendring = 100*(import - lag(import))/lag(import)) %>% 
  ggplot(aes(x=år, y=prosendring)) +
  geom_line(col="green") +
  theme_bw() +
  xlab("ÅR") +
  ylab("Prosntvis endring") +
  ggtitle("Prosntvis endring i Norges import")

plot_grid(p1, p2, ncol = 2, labels = "AUTO")
```
### Vi har størst nedgang i eksport i 1972, mens økningen er størst i 2008
Setter vi plottene på siden av hverandre ser vi at det er stor sammenheng melllom 
importen og eksporte i Norge.

\newpage
```{r}
# Slå sammen datasettene
dframe <- left_join(df_import, df_export, by = c("iso2c", "country", "year"))
head(dframe)

# ser på Norge
dframe %>%
  filter(country=="Norway") %>% 
  rename(import=NE.IMP.GNFS.CD,
         eksport=NE.EXP.GNFS.CD,
         år=year) %>%
  mutate(import=import/1e9,
         eksport=eksport/1e9) %>% 
  select(år, import, eksport) %>% 
  pivot_longer(-år, names_to="aktivitet", values_to="verdi") %>% 
  ggplot(aes(x=år, y=verdi, col=aktivitet)) +
  geom_line() +
  scale_color_manual(values=c("dark red", "dark blue")) +
  labs(title="Norsk eksport og import av varer og tjenester \n (nominelle tall)",
       x =" ",
       y = "milliarder US$") +
  theme_bw()

# sammenligner med sverige 
df_export %>%
  filter(country %in% c("Norway","Sweden")) %>% 
  rename(eksport=NE.EXP.GNFS.CD,
         land=country,
         år=year) %>%
  mutate(eksport=eksport/1e9) %>% 
  ggplot(aes(x=år, y=eksport, col=land)) +
  geom_line() +
  labs(title="Eksport av varer og tjenester \n (nominelle tall)",
       x =" ",
       y = "milliarder US$") +
  theme_bw()

df_import %>%
  filter(country %in% c("Norway","Sweden")) %>% 
  rename(import=NE.IMP.GNFS.CD,
         land=country,
         år=year) %>%
  mutate(import=import/1e9) %>% 
  ggplot(aes(x=år, y=import, col=land)) +
  geom_line() +
  labs(title="Import av varer og tjenester \n (nominelle tall)",
       x =" ",
       y = "milliarder US$") +
  theme_bw()

```

\newpage

## Oppgave 3
### Benytt funksjonen dplyr::recode() til å endre til norske landnavn i figuren over.
```{r}
df_export %>%
  filter(country %in% c("Norway","Sweden")) %>% 
  rename(eksport=NE.EXP.GNFS.CD,
         land=country,
         år=year) %>%
  mutate(eksport=eksport/1e9) %>% 
  mutate(land=recode(land, "Norway"="Norge", "Sweden"="Sverige")) %>% 
  ggplot(aes(x=år, y=eksport, col=land)) +
  geom_line() +
  labs(title="Eksport av varer og tjenester \n (nominelle tall)",
       x =" ",
       y = "milliarder US$") +
  theme_bw() 
```
\newpage

## Oppgave 4
### Lag en figur som viser den kumulative prosentvise endringen i eksport og import for Norge og Sverige.


